臺灣高等法院高雄分院民事判決
                                    109年度重上字第125號
上  訴  人  謝阿松  

訴訟代理人  吳永茂律師
            羅玲郁律師
            侯昱安律師
被 上訴 人  謝其安  

訴訟代理人  陳冠甫律師
上列當事人間請求所有權移轉登記事件，上訴人對於民國109 年
8 月24日臺灣高雄地方法院108 年度重訴字第125 號第一審判決
提起上訴，本院於110 年11月9 日辯論終結，判決如下：
    主  文
上訴駁回。
第二審訴訟費用由上訴人負擔。
    事實及理由
一、上訴人主張：伊出資購買高雄市○○區○○段0000地號土地（權
    利範圍全部，下稱3561地號土地），並登記取得所有權。嗣
    伊在3561地號土地上興建建物，於民國76年11月16日辦理高
    雄市○○區○○段00000 ○號即門牌號碼高雄市○○區○○○路000 號
    建物（下稱990 號房屋，與3561地號土地合稱系爭房地）第
    一次所有權登記。而伊之配偶謝邱阿乙因對伊在外負債務並
    有風花雪月之疑慮，要求伊將系爭房地借名登記在堂妹婿即
    訴外人黃嘉南名下，後由於信任關係生變，遂於78年4 月24
    日轉將系爭房地借名登記在被上訴人名下。詎伊因年邁欲重
    新分配全部財產，向被上訴人要求將系爭房地登記回伊名下
    ，竟遭拒絕，故以起訴狀繕本送達被上訴人，作為終止兩造
    間就系爭房地借名登記契約之意思表示，請求被上訴人將系
    爭房地所有權移轉登記予伊等情。爰類推適用民法第549 條
    第1 項及第179 條規定，聲明：㈠被上訴人應將系爭房地之
    所有權移轉登記予上訴人；㈡願供擔保，請准宣告假執行。
    二、被上訴人則以：系爭房地與高雄市○○區○○段000000地號
    （分割自3561地號土地）及其上20112 建號建物即門牌號碼
    為高雄市○○區○○○路000 號房屋（下稱992 號房屋，與3561-
    1地號土地合稱992 號房地），均為上訴人於78年4 月24日
    分別贈與伊及胞弟即訴外人謝其發。其次，系爭房地之所有
    權狀及78年至100 年間房屋稅、地價稅單均係伊持有，與借
    名登記係由借名人保留權狀及繳納稅費之常情不符。再者，
    父將財產贈予子女所在多有，較之上訴人主張因風花雪月且
    負債乃借名登記之事實合於常情，故兩造間就系爭房地並無
    借名登記契約存在。至於上訴人提出之委建合約書，僅能證
    明系爭房地係上訴人與他人合建，無法證明兩造間有借名登
    記之合意，上訴人之主張均無理由等語置辯。
三、原審判決上訴人敗訴，上訴人不服，提起上訴，上訴聲明：
    ㈠原判決廢棄。㈡被上訴人應將系爭房地之所有權移轉登記予
    上訴人。被上訴人答辯聲明：上訴駁回。
四、兩造不爭執事項如下：
  ㈠上訴人出資購買3561地號土地，並登記取得所有權，嗣在其
    上興建建物，於76年11月16日辦理990 號房屋第一次所有權
    登記，為系爭房地之所有權人。嗣上訴人就系爭房地於77年
    12月28日以買賣為原因，於78年3 月15日移轉借名登記至黃
    嘉南名下。上訴人再於78年3 月23日以買賣為原因，於78年
    4 月24日移轉登記至被上訴人名下。
  ㈡992 號房地之原所有權人為上訴人，上訴人於77年12月28日
    以買賣為原因，於78年3 月15日移轉借名登記至黃嘉南名下
    。上訴人再於78年3 月23日以買賣為登記發生原因，於78年
    4月21日移轉登記予謝其發所有，謝其發為被上訴人之弟，
    現仍登記於謝其發名下。
  ㈢高雄市○○區○○段000 ○00000 地號土地（下稱鳥松土地）之真
    正所有權人為上訴人，上訴人原將鳥松土地借名登記在謝其
    發、謝其銓名下，由上訴人與包括被上訴人在內之四子於83
    年8 月簽立鳥松土地出售價金分配協議書；上訴人於93年間
    將登記在謝其銓名下之權利範圍1/2 部分借名登記在被上訴
    人名下，並由兩造、謝其發於93年5 月2 日簽立鳥松土地出
    售處理之委託書（下稱93年委託書），上訴人指示鳥松土地
    出售後價金應由被上訴人等4 兄弟均分。
  ㈣系爭房屋現由上訴人及其子媳、孫子女共同居住使用中。
  ㈤系爭房地所有權權狀，現在由被上訴人所持有。
  ㈥系爭房地於102 年至108 年間之地價稅及101 年至108 年之
    房屋稅單（下合稱系爭稅單）係由上訴人持有中。
五、兩造爭執事項為：㈠兩造就系爭房地是否成立借名登記契約
    ？㈡上訴人主張終止借名登記契約，請求類推適用民法第549
     條第1 項及第179 條規定，將系爭房地所有權移轉登記予
    上訴人，是否有據？茲分述如下：
  ㈠按稱「借名登記」者，謂當事人約定一方將自己之財產以他
    方名義登記，而仍由自己管理、使用、處分，他方允就該財
    產為出名登記之契約，須當事人互相表示意思一致，始能成
    立。又主張有借名關係存在之上訴人，倘經被上訴人否認前
    開積極事實，上訴人即須舉證證明該利己事實，直到使法院
    就該事實存在達確信之程度，始可謂已盡民事訴訟法第277
    條前段規定之舉證責任。上訴人所為證明方法，固不以直接
    證明為必要，惟其舉證如經被上訴人提出反證證明有與前開
    事實不能併存之他項事項存在，而予推翻；或證明在經驗法
    則、論理法則上，有足以動搖法院原已形成確信心證之其他
    間接事實存在，使兩造間有無借名關係存在回復至真偽不明
    之狀態，則被上訴人提出之反證縱有疵累，上訴人仍應再為
    舉證，否則即難謂上訴人所主張之待證事實為真正（最高法
    院103 年度台上字第1637號判決要旨參照）。
  ㈡上訴人主張系爭房地原登記在伊名下，因伊配偶謝邱阿乙（
    已歿）對伊身負債務且有風花雪月之疑慮，始先後借名登記
    在黃嘉南、被上訴人名下云云。惟被上訴人否認，並以前詞
    置辯，則揆諸首揭說明，上訴人自應就有利於己之積極事實
    ，負舉證證明責任。經查：
  ⒈上訴人主張前委由他人於系爭土地上興建990 號房屋，興建
    完成後，系爭房地即由上訴人、謝邱阿乙及子、媳即訴外人
    謝其銓（已歿）、王沛璇等家人共同居住使用，被上訴人未
    曾入住系爭房地，上訴人並持有系爭稅單，足見系爭房地迄
    今均為上訴人居住及有管理使用權限，為系爭房地之實際所
    有權人，僅係借名登記在被上訴人名下云云，固提出委建合
    約書、系爭土地建物登記謄本、系爭稅單繳款書、居住系爭
    房地照片為佐（見本院卷第87-93 、95-97 頁、原審卷一第
    129-155 、307-309、59-77 頁) ，並引用謝其發於原審之
    證述為據。惟被上訴人否認未曾入住系爭房地，且辯稱：上
    訴人係將系爭房地贈與伊，伊則將系爭房地借予父親及其他
    兄弟居住，伊為間接占有人，兩造間並非借名登記關係等詞
    。本院審酌上訴人提出前開委建合約書，僅能證明上訴人曾
    委託營造公司興建990 號房屋及992 號房屋，並取得房屋所
    有權，並無法證明兩造間即存有借名登記之合意。其次，上
    訴人於78年3 月23日以買賣為原因，於78年4 月24日辦理所
    有權移轉登記至被上訴人名下後，因兩造間具有父子之血緣
    關係，則被上訴人抗辯其係提供系爭房地予上訴人及其他兄
    弟居住使用，並無違社會一般常情，且不論被上訴人先前曾
    否居住系爭房地，抑或現今並未居住於系爭房地，均無法以
    此情推論兩造間曾達成借名登記之合意。再者，上訴人雖持
    有系爭稅單，惟系爭房地現既供上訴人與其他家人使用，則
    系爭稅單縱由上訴人繳納，其原因多端，亦可能係作為使用
    系爭房地之代價，尚難因此即認兩造間就系爭房地存有借名
    登記之合意。
  ⒉上訴人雖主張被上訴人現所持有78年至100 年間繳納地價稅
    及房屋稅之稅單，原均由上訴人繳納及持有，不知為何不見
    ，然依上訴人於94至100 年間前至高雄市高雄地區農會（下
    稱農會）提款與繳稅單上繳納時間相符，足證系爭房地稅款
    均由上訴人繳納，該等稅單及系爭房地權狀係被上訴人竊取
    云云，並請求本院向農會調取11筆上訴人提款傳票資料。惟
    經農會函覆本院稱：本會未留存每筆繳款資料，無法提供該
    筆提款款項係繳納何筆稅款資料。無法辨別提款是否為領取
    全部現金或僅支出提款金額部分額度之現金鈔票等語，有農
    會109 年11月27日高區農信字第1090002450號函及檢附傳票
    電子檔可稽（見本院卷第185-207 頁），已難認上訴人前述
    屬實；況縱認上訴人確自農會提領上開11筆款項，及該11筆
    提領款項日期與部分系爭稅單之繳款日期相同，然提領金額
    與各稅單金額不符，又上訴人即使有將部分提領金額供作繳
    付稅單之用，惟繳納稅款原因多端，亦難因此即認定兩造間
    就系爭房地存有借名登記之合意，自無從為上訴人有利認定
    。
  ⒊其次，參以兩造間除系爭房地存有借名登記之爭執外，曾就
    高雄市○○區○○街000 號房地（下稱堯山街房地）及鳥松土地
    借名登記於被上訴人等事發生爭執，上訴人前於原法院訴請
    被上訴人返還上開不動產，經原法院以105 年度重訴字第33
    2 號（下稱另案）判決以堯山街房地係被上訴人向訴外人林
    劉月娘價購而來，鳥松土地則分別登記在被上訴人及謝其發
    名下，上訴人曾以真正所有權人之地位，與被上訴人及謝其
    發簽立93年委託書，載明鳥松土地出售金額後應如何分配，
    足認鳥松土地係上訴人借名登記於被上訴人名下，判決上訴
    人勝訴（見另案卷第285 頁背面至286 頁），被上訴人不服
    ，提起第二、三審上訴，均遭駁回確定。故被上訴人辯稱上
    訴人若有就名下所有之不動產與被上訴人間達成借名登記合
    意，即如鳥松土地預先就借名登記之不動產日後規劃處分而
    書立委託書，並提出93年委託書附卷為佐（見原審卷二第91
    -92 頁）；參以謝其發證稱：上訴人曾從事多年土地仲介工
    作等情（原審卷一第261 頁），為兩造所不爭執，則依上訴
    人從事多年土地仲介事務經驗，顯然知悉借名登記之不動產
    多有爭議，衡情，被上訴人抗辯上訴人當會以如鳥松土地之
    處理方式，與出名人即被上訴人簽立委託書，以確保上訴人
    對借名登記不動產之處分權，即非無據；又上訴人並無法提
    出類如上開委託書或其他存有借名登記合意之證據，且系爭
    房地之所有權狀，現亦由被上訴人持有中，與一般借名人會
    親自保管借名登記之不動產權狀相異。至上訴人雖主張權狀
    係遭被上訴人私自取走云云，並以謝其發及王沛璇之證詞為
    據，惟其等證述均難認為上訴人有利之認定（詳下述⒋）。
    此外，上訴人亦未舉證以實其說，尚難遽認屬實。則被上訴
    人既持有系爭房地所有權狀，且曾持系爭房地設定抵押權，
    有系爭房地謄本可稽，又自78年起至本件108 年起訴前，長
    達30年期間，上訴人均未向被上訴人訴請返還系爭房地或權
    狀，則被上訴人抗辯兩造間就系爭房地並未存有借名登記之
    合意及借名登記法律關係存在等語，堪可採信。
  ⒋至謝其發雖於原審證稱：上訴人即伊父在系爭房地樓下談論
    要將系爭房地借名登記給被上訴人時，有伊父母、伊及被上
    訴人在場，上訴人說990號房屋登記被上訴人、992 號房屋
    登記在伊名下，上訴人如要其將992 號房地移轉登記至上訴
    人名下，伊願意配合。系爭房地權狀、稅單在98、99年時，
    遭被上訴人偷拿走，上訴人怕再被偷，要伊保管992 號房地
    權狀等語（見原審卷一第258-264 頁）；及王沛璇於本院雖
    證稱：約在78年初，上訴人叫被上訴人來系爭房地一樓中間
    客廳，有上訴人夫妻、被上訴人、謝其發、謝其銓一起討論
    辦理借名登記的事，當時伊負責泡茶，來來去去聽到他們所
    述，要將系爭房地借名登記在被上訴人名下，992 號房地借
    名登記在謝其發名下；系爭房地2 樓曾放過系爭房地權狀等
    權狀，聽上訴人及謝邱阿乙稱遭被上訴人偷走系爭房地權狀
    ，現在沒有放權狀了等語（見本院卷第221-222 、219-220 
    頁）。又觀諸上訴人起訴時陳稱年已84歲，要趁有生之年，
    取回系爭房地，以便將名下全部資產重新規劃分配等語（見
    原審卷一第13頁），則其取回資產之對象，理應包括登記在
    謝其發名下之992 號房地在內，否則無從遂行將名下全部資
    產重新規劃分配之目的，惟其迄未向謝其發訴請返還992 房
    地，謝其發亦迄未配合移轉登記為上訴人所有，則謝其發所
    稱992 號房地與系爭房地同為上訴人借名登記之資產，並欲
    重為分配，其願意配合云云，已非無疑。其次，縱謝其發有
    意願配合上訴人辦理992 號房地移轉過戶，亦無法以此證明
    兩造間即有達成借名登記之合意。再者，謝其發證述上訴人
    於78年間談論系爭房地移轉登記之時，並未證稱王沛璇亦在
    場，而王沛璇卻證稱其當時亦有在場聽聞等節，二者顯有出
    入，則王沛璇此部分證述，亦難為上訴人有利之認定。末者
    ，被上訴人提出原法院107 雄院民公嫻字00357 號公證書（
    見本院卷第175-179 頁），係公證上訴人與謝其發簽立債權
    讓與契約書，及上訴人書立之聲明書，依其上約定上訴人將
    對被上訴人借名登記請求權全數讓與謝其發，受讓人得隨時
    通知被上訴人行使權利，受讓人行使上開請求權後，上訴人
    將系爭房地分配謝其發等詞，足見謝其發與上訴人之立場本
    屬一致，且就系爭房地有切身利害關係，系爭房地日後尚可
    能分配予謝其發，則其於原審證述其與被上訴人跟上訴人間
    ，均屬借名登記關係乙節，難認公正可採。況參酌被上訴人
    提出訴外人即上訴人出養他人之子謝承諺與謝其發之截圖對
    話訊息內容（見本院卷第483-487 頁），討論如取回系爭房
    地，謝其發及王沛璇與謝承諺間，尚有私相授受金額之利益
    關係，則謝其發及王沛璇就取回系爭房地既有利害關係，其
    等證述亦非全屬一致，復觀諸其等證述系爭房地權狀被竊乙
    事，亦非親見，僅係聽聞上訴人與配偶所為傳述，被上訴人
    亦予以否認，上訴人復未進一步舉證以實其說，自難信認謝
    其發、王沛璇之證述確與事實相符，而為上訴人有利之認定
    。
  ㈢綜上，上訴人無法舉證證明兩造就系爭房地已達成借名登記
    合意而成立借名登記契約關係，則其主張終止借名登記契約
    ，並請求類推適用民法第549 條第1 項及第179 條規定，將
    系爭房地所有權移轉登記予上訴人，自屬無據。
六、綜上所述，上訴人主張系爭房地借名登記在被上訴人名下，
    類推民法第549 條規定終止兩造間借名登記關係，依民法第
    179 條規定請求被上訴人將系爭房地移轉登記至其名下，為
    無理由，應予駁回。原審判決上訴人敗訴，於法尚無不合，
    上訴意旨指摘原審判決不當，求予廢棄改判，為無理由，應
    駁回其上訴。此外，兩造其餘攻防暨訴訟資料，經審酌後，
    認不影響判決結果，爰不逐一論述，附此敘明。
七、據上論結，本件上訴為無理由，依民事訴訟法第449 條第1
    項、第78條，判決如主文。
中　　華　　民　　國　 110　　年　　12　　月　　 7　　日
                            民事第三庭
                                審判長法  官  李昭彥
                                      法  官  王  琁
                                      法  官  楊淑珍
以上正本證明與原本無異。
如對本判決上訴，須於判決送達後20日內向本院提出上訴狀，其
未表明上訴理由者，應於上訴後20日內向本院提出上訴理由書（
均須按他造當事人之人數附繕本）。上訴時應提出委任律師或具
有律師資格之人之委任狀，並依附註條文規定辦理。如委任律師
提起上訴者，應一併繳納上訴審裁判費。
中　　華　　民　　國　 110　　年　　12　　月　　 7　　日
                                      書記官  李宜錚
附註：
民事訴訟法第466 條之1 ：
對於第二審判決上訴，上訴人應委任律師為訴訟代理人，但上訴
人或其法定代理人具有律師資格者，不在此限。
上訴人之配偶、三親等內之血親、二親等內之姻親，或上訴人為
法人、中央或地方機關時，其所屬專任人員具有律師資格並經法
院認適當者，亦得為第三審訴訟代理人。
第1 項但書及第2 項情形，應於提起上訴或委任時釋明之。